【裁判字號】    96,重訴,1417
【裁判日期】    970121
【裁判案由】    返還不當得利
【裁判全文】
臺灣臺北地方法院民事判決            96年度重訴字第1417號
原      告  甲○○
法定代理人  丙○○
訴訟代理人  陳明暉律師
複代理人    郭令立律師
被      告  交通部台灣鐵路管理局
法定代理人  乙○○
訴訟代理人  鍾毓理律師
上列當事人間請求返還不當得利事件，本院於民國97年1月7日
言詞辯論終結，判決如下：
    主      文
原告之訴及假執行之聲請均駁回。
訴訟費用由原告負擔。
    事實及理由
一、按非法人之團體，設有代表人或管理人者，有當事人能力，
    民事訴訟法第40條第3項定有明文。本件原告係一寺廟，經
    向基隆市政府辦理登記，且以丙○○為管理人，既有其提出
    之寺廟登記證及土地登記謄本可稽（見本院卷第7、10頁）
    ，依上開規定，應認其有當事人能力，丙○○代表原告起訴
    ，於法自無不合，先予敘明。
二、原告主張：伊於民國85年10月17日因買賣而取得坐落於基隆
    市○○區○○段26及26-1（下稱系爭土地）應有部分（權利
    範圍均為436/1200），詎被告未經伊及其他共有人之同意，
    即興建七堵調車場並鋪設鐵路設施營運使用迄今，其中26地
    號土地（面積4,540平方公尺）及26-1地號如附圖所示之376
    平方公尺土地均遭被告佔用，以系爭土地公告現值按年息10
    ％暨應有部分比例計算，被告除應返還於91年10月23日至96
    年10月22日期間所受新臺幣（下同）12,503,025元之不當利
    益，並應自起訴狀繕本送達翌日起，按月給付208,384元。
    為此依民法第179條規定起訴，並聲明：被告應給付原告
    12,503,025元，及自起訴狀繕本送達翌日即96年10月23日起
    至清償日止，按年息百分之5計算之利息；另自起訴狀繕本
    送達翌日起至返還系爭土地之日止，按月給付原告208,384
    元。願供擔保，請准宣告假執行。
三、被告辯稱：伊自系爭土地完成徵收手續後即開始興建七堵調
    車場，並為鐵道鋪設及邊坡防護設施，雖基隆市政府疏未辦
    理所有權移轉登記，然鐵路設施自61年2月啟用時起迄今，
    系爭土地一直供公眾通行使用，已有公用地役關係存在，無
    私法不當得利問題，縱認原告之請求有理，金額亦屬過高等
    語。並聲明：原告之訴駁回。如受不利判決，願供擔保
    ，請准宣告免為假執行。
四、兩造不爭執之事實：
  (一)基隆市政府於57年奉臺灣省政府令准予徵收坐落於基隆市七
    堵區○○○段211-1地號等17筆土地（包括系爭土地）（第
    81頁），並已發放補償費完竣，完成徵收程序，惟未辦理所
    有權移轉登記，以致原告於85年10月17日因信賴土地登記，
    因買賣取得系爭土地應有部分（權利範圍均為436/1200）。
  (二)被告自完成徵收手續後，即於系爭土地上興建調車場及相關
    鐵路設施，自61年2月啟用迄今仍作鐵路列車車廂機車維修
    部及邊坡防護設施之用。
五、本件之爭點及本院之判斷：
  (一)被告占用及使用系爭土地是否成立公用地役關係？
    按公用地役關係乃私有土地而具有公共用物性質之法律關係
    ，與民法上之地役權概念有間，故成立公用地役關係須具備
    為不特定之公眾通行所必要，而於公眾通行之初，土地所有
    權人並無阻止之情事，且經歷之年代久遠而未曾中斷等要件
    （最高法院89年度台上字第1020號裁判意旨參照）。本件原
    告主張系爭土地僅供調車場之用，非供公眾通行，被告則稱
    系爭土地上尚設有西部縱貫鐵路之鐵道等語，並提出鐵路路
    線圖為證（見本院卷第102、106頁），經查：
    1.不論國營或民營鐵路，鐵路機構資產（含鐵道設施）、運
      送物等，非依法律，不得檢查、徵用或扣押，因不可抗力
      致鐵路遭受重大損失時，為求交通迅速恢復，並得向中央
      或地方政府請求撥借材料或予貸款（鐵路法第5條及第6條
      規定參照），可見鐵路設施維護與營運具有公益性，鐵路
      設施之設置顯基於大眾通行之目的。尤其本件被告為國營
      鐵路機構，國家照顧人民之意涵更是濃厚，原告所稱系爭
      土地僅供設置調車場而非供公眾通行云云，容有未洽而不
      可取。
    2.次依前所述不爭執事實，系爭土地係供被告興建調車場之
      用，而由基隆市政府於57年奉臺灣省政府令辦理徵收，且
      已發放補償費完竣，完成徵收程序，且被告已完成部分之
      所有權移轉登記手續（見本院卷第14頁），足認系爭土地
      興建調車場之初未有土地所有權人反對，且無受阻饒等情
      事。
    3.再如前述，系爭土地上之調車廠及相關鐵路設施自62年啟
      用起，除有鐵路列車車廂機車維修部外，迄今仍有鐵道設
      施，以及維護鐵道安全之邊坡防護措施，且未曾中斷，系
      爭土地供公眾通行之必要性至為明顯，縱使原告於85年10
      月17日取得系爭土地應有部分，基於系爭土地設置鐵路設
      施之公益性，犧牲原告財產之現象業已形成，原告行使權
      利自應受限制。
    4.綜上，系爭土地供國營鐵路之用，自啟用起迄今復無人阻
      擾，並無中斷情事，應認已在系爭土地成立公用地役關係
      。
  (二)被告應否返還占用及使用系爭土地之利益予原告？
    按私有土地實際供公眾通行數十年之道路使用，公法上應認
    為已有公用地役關係存在，其所有權人對土地既已無從自由
    使用收益，形成因公益而特別犧牲其財產上之利益，國家自
    應依法律之規定辦理徵收補償，各級政府如因經費困難，不
    能全面徵收補償，有關機關亦應訂定期限籌措財源逐年辦理
    或以他法補償其損失，固經司法院大法官會議釋字第400號
    解釋在案；惟此係公法上之公用地役關係，其補償關係自屬
    公法上之權利義務，此公用地役關係存續時，於此公用目的
    範圍內，要無私法上不當得利之問題（最高法院88年度台上
    字第3479號判決意旨參照）。被告占用及使用系爭土地已成
    立公用地役關係，既如前述，則不論應否給與原告補償，依
    前開判決意旨，均與私法不當得利無涉，非得以此對被告主
    張權利。
六、綜上所述，原告依不當得利法律關係起訴，請求被告返還相
    當占用系爭土地之不當利益，為無理由，應予駁回。其假執
    行之聲請，亦因敗訴而失所附麗，併予駁回。
七、本件事證已臻明確，兩造其餘攻擊與防禦方法均與判決結果
    不生影響，不再一一論述，附此敘明。
八、訴訟費用負擔之依據：民事訴訟法第78條。
中    華    民    國    97    年    1     月    21    日
                  民事第六庭    法  官  許純芳
以上正本係照原本作成
如對本判決上訴，須於判決送達後20日內向本院提出上訴狀。
中    華    民    國    97    年    1     月    22    日
                                書記官  潘惠梅


司法院資訊處製作；財團法人民間司法改革基金會備份。
